最　高　行　政　法　院　判　決　　　　　　　　　九十一年度判字第一三一一號
　　再 審原 告　甲○○
　　再 審被 告　財政部臺灣省北區國稅局
 　 代　表　人　林吉昌
右當事人間因綜合所得稅事件，再審原告對本院中華民國八十八年六月二十四日八十
八年度判字第二八三○號判決提起再審之訴。本院判決如左：
　　主  文
再審之訴駁回。
再審訴訟費用由再審原告負擔。
　　事  實
緣再審原告八十二年度綜合所得稅結算申報，漏報其取自國防部中山科學研究院（下
稱中科院）之薪資所得新臺幣（下同）五四六、一九二元，再審被告乃核定補徵稅額
八五、七八一元。再審原告不服，就上開薪資所得部分，循序提起行政訴訟，為本院
八十八年度判字第二八三○號判決駁回。再審原告以原判決有修正前行政訴訟法第二
十八條第一款、第十款（即修正後之第二百七十三條第一項第一款、第十三款）再審
情形為由，提起再審之訴。茲摘兩造訴辯意旨如次：
再審原告起訴意旨略謂︰一、監察院（八五）院台財字第二四五七號函，為原判決後
發現之新證據。依監察院上開函調查意見指明：桃園稅捐稽徵處大溪分處於八十年四
月八日回覆檢舉人，亦認為研究加給及技術津貼係政府為獎勵科技人員科技研究之工
作補助費（對人民公開表示）。而再審被告八十二年四月十五日北區國稅三字第八二
○○七三○七號函，認「品位加給、技術津貼」可否適用所得稅法第四條第八款亦有
疑義，故採不溯既往原則。由上可知稅捐機關中、低階公務員亦不知有財政部六十八
年臺財稅第三八五○一號函存在，自六十九年至八十三年以前從未對「品位加給、技
術津貼」開立核定稅額通知書或繳稅扣繳憑單，更使人民信賴中科院非軍職員工所領
之「品位加給、技術津貼」為符合所得稅法第四條第八款前段免稅要件，為免稅所得
。財政部及稅捐稽徵機關於六十八年即已知悉中科院非軍職員工領有「品味加給、技
術津貼」之事實，卻至八十三年，以上述積極作為配合認可，符合訴願法第二條規定
，不作為之免稅行政處分已確定。故稅捐稽徵機關長達十四年之久，不為處分，中科
院非軍職員工有信賴保護原則之適用。二、李總統八十四年十二月十二日在國軍軍事
會議中裁示：中科院非軍職員工所領之品位加給及技術津貼所得稅追繳案，財稅單位
對法律之引用不宜因時而異，以溯往方式追課，亦有不妥。本案涉及層面甚廣，希相
關單位重視，儘速妥善處理。三、本件爭執事起民國五十五年中華民國政府鑑於國際
情勢日緊，國防科技必須力求自主，以使國家屹立不搖，遂根據動員戡亂時期臨時條
款第四條、第五條規定，創立中山科學研究院。且根據憲法第一百六十五條、第一百
六十六條、第一百六十七條及所得稅第四條為法源，核予中科院非軍職員工部份所得
（即品位加給、技術加給）免徵所得稅，除得彌補軍、文職人員同工不同酬之憾外，
並為網羅滯留海外人才，歸國效命之有利因素。四、綜合上述，原告認定中山科學研
究院就其命名、成立背景及動機、三十年來的研發成就，自有憲法第一百六十五條、
第一百六十六條、第一百六十七條規定之適用，復經稅捐稽徵人員依所得稅法第九十
五條所授與法定認證權利，歷經二十五年的認證，國防部及中山科學研究院代表國家
所核予中科院非軍職員工品位加給（技術加給）免稅的法律效力為已確立。以政府本
屬一體，對於人民之承諾有不可不履行而分割承擔責任之義務；再審被告縱或認為原
先之承諾有更改之必要時，應依法為補充解釋，並遵行上級機關（行政院）對行政命
令生效日期之規定，不溯既往以維信賴保護原則。且依據中央法規標準法第十一條，
法律不得牴觸憲法、命令不得牴觸憲法或法律、下級機關訂定之命令不得牴觸上級機
關之命令。足證財稅機關擴張解釋引用所得稅法第四條第八款但書，及稅捐稽徵法第
二十一條第一款之述，追課中科院非軍職員工受領自國防部及中科院代表國家核為
免稅之品位加給之所得稅，實為不當。為此請依職權召開言詞辯論，並命中科院參加
訴訟後，將原處分、復查決定、訴願及再訴願決定均撤銷等語。
再審被告答辯意旨略謂︰中科院之預算雖分別依計畫編列人事費支應其員工之各項給
與，但實際上領受「科技品位加給」或「技術津貼」之非軍職人員，無論配屬之單位
或參與不同計畫，悉依該院所訂「科技人員品位支給標準表」、「技術員薪給標準表
」之等級，每月按職級定額領取「科技品位加給」或「技術津貼」。該院與其聘僱人
員之約定事項亦載明所指薪給，除實物代金及眷補費外，包括全部給與，是以該院非
軍職人員所領受之「科技品位加給」或「技術津貼」，核屬其因提供勞務所取得之報
酬。另再審被告於八十二年間曾派員前往該院現場瞭解結果，該院支付非軍職人員之
「科技品位加給」及「技術津貼」係採按月給付方式，揆諸所得稅法第四條第八款及
財政部六十八年十一月臺財稅第三八五○一號、八十四年八月十四日臺財稅第八四一
六四一四一八號函釋暨行政院秘書長八十四年十月十七日臺八十四財字第三七○○七
號函釋，原核定以系爭薪資所得（研究補助費或品位加給）五四六、一九二元，併課
當年度綜合所得額，核定應補稅額八五、七八一元，要無不合。再審原告訴稱：依所
得稅法第九十四條第一項規定，扣繳義務人即中科院主辦會計人員有先行代納稅義務
人繳納之義務，再審被告直接向再審原告追課，有違該條之法定程序正義乙節。惟按
依所得稅法第二條及第七十一條第一項規定，再審原告有系爭之應稅所得，即應依法
令合併申報綜合所得稅，其未依規定合併，再審被告據以合併課徵，要無不合。再審
原告所訴，顯無理由，委無足採。至再審原告主張各節，前經大院行政訴訟判決，已
詳為審酌論駁在案，並無適用法規錯誤情形，再審原告仍執前詞主張，難謂有理。其
以原判決適用法規顯有錯誤之理由，提起再審之訴，亦僅為再審原告對法律見解之歧
異，要難符合行政訴訟法第二十八條第一款規定之要件，所訴核無足採，請判決駁回
其再審之訴等語。
　　理  由
本件再審被告代表人業已更換，再審被告陳明由新代表人林吉昌承受訴訟，於法無違
，應予准許，合先明。次按修正前行政訴訟法第二十八條第一款所謂適用法規顯有
錯誤（即修正後之第二百七十三條第一項第一款），係指原判決所適用之法規與該案
應適用之現行法規相違背，或與解釋判例有所牴觸者而言。至於事實之認定或法律上
見解之歧異，再審原告對之縱有爭執，要難謂為適用法規顯有錯誤，而據為再審之理
由。又同條第十款（即修正後第二百七十三條第一項第十三款）所謂當事人發現未經
斟酌之重要證物者，以如經斟酌可受較有利益之裁判者為限。（本院四十四年度裁字
第七號判例參照）。本件再審原告八十二年度綜合所得稅結算申報，漏報其取自中科
院之薪資所得五四六、一九二元，再審被告乃核定補徵稅額八五、七八一元。再審原
告就該薪資所得部分，循序提起行政訴訟。原判決以：憲法第一百六十五條、第一百
六十六條、第一百六十七條第三款，係規定教育科學藝術工作者生活之保障、科學之
發明與創造之獎勵及古蹟文物之保護、於學術或技術有發明者之獎勵與補助等，與憲
法第十九條規定人民有依法律納稅之義務，兩者併行不悖。前者，要求政府依國民經
濟進展之情形，隨時提高教育科學藝術工作者之待遇、勵或補助發明者；但並不因
此免除該類人員依法納稅之義務。故除法律明定得免納稅義務者外，稅捐單位對之課
徵各類稅款，無違憲法第一百六十五條、第一百六十六條、第一百六十七條第三款、
第一百七十一條及中央法規標準法第十一條規定。是中科院不論依何法源設立，其所
屬人員除非法律明定免徵所得稅外，自不得解免其納稅之義務，原告（即本件再審原
告，下同）指所得稅法第四條第八款但書之規定違憲云云，要無可取。又行政法上所
謂信賴保護原則，係指人民因相信既存之法秩序，而安排其生活或處置其財產，則不
能因嗣後法規之制定或修正，而使其遭受不能預見之損害，用以保護人民之既得權益
。本原則之適用，係在禁止新制定或修正法規有溯及既往之效力。而所謂平等原則，
係指相同之事件應為相同之處理，不同之事件則應為不同之處理，除有合理正當之事
由外，否則不得為差別待遇。本件中科院之預算雖分別依計畫編列人事費支應其員工
之各項給與，但實際上領受「品位加給」或「技術津貼」之非軍職人員，無論配屬之
單位參與不同計畫，均依該院所訂「科技人員品位加給支給標準表」、「技術員薪給
標準表」之等級，每月按職級定額領取科技品位加給或技術津貼。且該院與其聘僱人
員之約定事項亦載明所指薪給，除實物代金及眷補費外，包括全部給與，其非軍職人
員所領受之科技品位加給或技術津貼，核屬因提供勞務所取得之報酬，應無行為時所
得稅法第四條第八款免納所得稅規定之適用。況被告（即本件再審被告，下同）於八
十二年間派員前往該中科院瞭解結果，其支付非軍職人員之科技品位加給及技術津貼
確係按月給付方式，復經中科院八十一年十一月三日（八一）訓誠字第一六八七三號
函致被告，說明該院各類薪資扣繳所得稅狀況：「本院於年度開始即訂有各項研究計
畫，並按照研究計畫逐月實施。各項研究計畫除一般經費外，為獎勵科技人員竭盡心
智參與研發工作，另編列研發人員研究補助費及技術津貼。為便利作業，研發人員研
究補助費係採按月發放方式，再經由成本歸戶手續，回歸計畫預算內（研究補助費採
個案給付，必將增加人力及作業之負擔，不符經濟效益）」等語。足見中科院給付非
軍職員工之品位加給及技術津貼之所得，屬經常性研究補助費給與，依職級按月定額
支給，為提供勞務所取得之報酬，依首揭規定，核非免稅之薪資所得，被告依法發單
補徵稅款，未逾稅捐稽徵法第二十一條所定核課期間，於法並無不合。次查，所得稅
法第四條第八款立法意旨，固在獎勵研究等，但仍須合於該款規定要件者，始能獲免
稅獎勵，尚非所有獎學金或補助費均得免稅。而首揭所得稅法規定一直未變更，解釋
該稅法之行政院及財政部之函釋縱有變更，既未及於法規之制定或修正，則上開函釋
之變更應追溯至首開稅法頒布時生效適用，無行政法信賴保護原則之適用，且與中央
法規標準法第五條、第六條無違，亦無須依該法第七條送立法院。況財政部（六十八
）臺財稅第三八五○一號函係謂：「一、凡依職級按月定額發給者，應屬各該研究人
員之薪資所得，應於給付時應依法辦理扣繳，所得人並應於年度結算申報時合併申報
課稅。二、如係按研究計畫個案給付、並非通案按職級按月給付者，則為研究補助費
，依法可免納所得稅。三、如屬第一種情形，中科院以往未依法扣繳，所得人以往年
度亦未申報納稅者，應即請中科院轉知各所得人自行向稽徵機關補報並補繳應納稅款
，可免予處罰，自六十九年一月起，中科院應於給付時依法扣繳，所得人應於每年終
後合併申報綜合所得稅。．．．」該函釋明白指出，凡依職級按月定額發給者，應屬
研究人員之薪資所得，所得人應申報課稅，並未就系爭依職級按月定額發給之所得為
應予免稅之承諾，無信賴保護原則之適用。被告八十二年四月十五日北區國稅三第八
二○○七三○七號函僅係該局對財政部之建議函，並非對外發布之有效函釋，亦不因
該建議函而生信賴保護之問題。行政院、財政部就中科院非軍職人員所領品位加給及
技術津貼等函釋，均係對該類所得是否合於所得稅法第四條第八款免稅條件為解釋，
亦即對條文文義為闡明，性質上為解釋函，應自法規生效之日起有其適用，上開函釋
並非就稅法未規定事項另作補充規定，本院八十七年度判字第二○一九號判決亦認上
開函釋為「解釋」函，自法規生效日起適用，與行政院七十八年四月二十九日行政院
臺八十七規字第一○九○號函並無不同。而有無扣繳憑單，扣繳義務人是否違反扣繳
義務，於原告之納稅義務並無影響。蓋扣繳制度係納稅義務人於結算申報前取得所得
時，預計其應納之稅額，責由扣繳義務人於給付該所得時，先行扣繳預計之稅款，嗣
納稅義務人結算申報時，持以扣抵應納稅額，是所扣繳之稅款，實由納稅義務人負擔
。扣繳義務人未盡納稅義務時，稅捐稽徵機關固得依所得稅法第九十五條第一項令扣
繳義務人補繳，再由扣繳義務人向納稅義務人追償之。如扣繳義務人有行蹤不明或其
他情事致無從追究者，依同法第八十九條第二項規定，得經向納稅義務人徵收之。惟
該二規定，並非禁止稽徵機關於結算申報繳稅期限屆滿後，亦不得直接向納稅義務人
徵收。扣繳主要用意在於結算申報期前先行收取稅款，如已屆結算申報期，納稅義務
人漏未申報，稅捐稽徵機關可依稅捐稽徵法第二十一條第二項規定補徵其稅款，無庸
先向扣繳義務人追繳應扣繳之稅款，扣繳義務人再向納稅義務人追償之；所追繳之扣
繳稅款再與結算申報之應納稅額相較，不足部分再向納稅義務人徵收，多餘部分退還
納稅義務人，徒增勞費。又稅捐稽徵法第二十一條第一項第一款、第三款，係關於稅
捐核課期間之規定，與所得稅法第九十四條扣繳義務人未履行扣繳義務之處理及第八
十九條第二項扣繳稅款之追補規定事項不同，無中央法規標準法第十六條所定普通法
與特別法關係。再查中小學教師課後輔導等所得，與系爭所得，性質上並非相同之事
件，本件被告對原告課稅之處分，無違憲法第七條平等原則。又現役軍人之薪餉，依
行為時所得稅法第四條第一款規定，固免納所得稅，然原告非現役軍人，自無該款之
適用。至另納稅義務人如有前開所得稅法第十四條第一項各類之所得，即應依同法第
七十一條規定申報納稅，非以扣繳憑單之有無，為課稅之依據。所得稅法第九十五條
之規定，僅係為加強課稅資料之正確性，授予稽徵機關調查及督促扣繳義務人對於扣
繳報告之確實，尚不因稽徵機關未為調查或督促扣繳義務人，即認納稅義務人就其取
得之所得不負申報納稅之義務。該條文雖規定稽徵機關「應」隨時調查、督促，稽徵
人員如未盡調查、監督責任，僅其應否負失職責任而已，納稅義務人並非因而享有免
稅優惠。再者，課稅與否應由稽徵機關依法認定，非可由事業團體或機關自行認定，
原告主張系爭所得既經發放單位認定為免稅，足堪信實云云，應屬誤解。訴願法第十
九條規定，訴願就書面審查決定之，必要時，得為言詞辯論。故訴願、再訴願（訴願
法第二十七條準用第十九條規定）係以書面審查決定為原則，言詞辯論於必要時始例
外為之。本件訴願及再訴願機關認無言詞辯論之必要，依法律所規定之程序，就書面
審查而為決定，自無違誤。綜上所述，原告主張各節均無可採，被告依首揭規定補徵
原告漏報稅款，一再訴願決定，遞予維持，俱無違誤。認再審原告起訴意旨，難謂為
有理由，而駁回再審原告在前訴訟程序之訴，殊無所適用之法規與應適用之現行法規
相違背，或與解釋判例有所牴觸情形。再審原告猶執詞主張本件應有信賴保護原則之
適用，係對原判決認本件無該原則適用之法律見解及事實認定為爭執，揆諸首揭說明
，自不得據以提起再審之訴。次查：（一）憲法第一百六十六條、第一百六十七條及
增修條文第十條係規定科學之發明與創造之獎勵及古蹟文物之保護、於學術或技術有
發明者之獎勵與補助等，與憲法第十九條規定人民有依法律納稅之義務，兩者併行不
背。前者，要求政府依國民經濟進展之情形，隨時提高教育科學藝術工作者之待遇、
獎勵或補助發明者；但並不因此免除該類人員依法納稅之義務。故除法律明定得免納
稅義務者外，稅捐單位對之課徵各類稅款，無違憲法第十五條、第二十二條、第二十
三條、第一百六十六條、第一百六十七條、憲法增修條文第十條規定。是中科院不論
依何法源設立，其所屬人員除非法律明定免徵所得稅外，自不得解免其納稅之義務。
（二）所得稅法第四條第八款立法意旨，固在獎勵研究等，但仍須合於該款規定要件
者，始能獲免稅獎勵，尚非所有獎學金或補助費均得免稅。中科院發給員工之薪資雖
分本薪與科技品位加給、技術津貼二部分，但無論其給付名目為何，既均非免稅所得
，自應全數納稅。（三）前開所得稅法規定一直未變更，且財政部（六十八）臺財稅
第三八五○一號函明白指出，凡依職級按月定額發給者，應屬研究人員之薪資所得，
所得人應申報課稅，並未就系爭依職級按月定額發給之所得為應予免稅之承諾，亦非
授權中科院應否納稅之認定權。再審被告八十二年四月十五日北區國稅三第八二○○
七三○七號函僅係該局對財政部之建議函，並非對外發布之有效函釋，亦不因該建議
函而生信賴保護之問題，縱再審原告因故不知悉前開法律或前開函示意旨，仍不能執
此主張免納稅義務。至桃園縣稅捐稽徵處大溪分處八十年四月八日函係答覆檢舉人關
於建議將中科院研究加給等改為單一薪俸核課所得稅，非對納稅義務人為處分，該函
僅引中科院所稱：「本俸依法課稅，至研究加給係政府為獎勵科技人員科技研究工作
之補助費」，並未核定中科院所稱研究加給確否符合免稅條件為認定。況稅捐稽徵機
關於中科院八十一年十一月三日（八一）訓誠字第一六八七三號函，說明該院各類薪
資扣繳所得稅狀況，始確知中科院給付非軍職員工之品位加給及技術津貼之所得，係
依職級按月定額支給，屬經常性研究補助費給與，為提供勞務所取得之報酬，非免稅
之薪資所得。財政部賦稅署八十八年一月十八日台稅一發第八八一八九五八二一號書
函雖載六十八年即有人檢舉，但亦指出，因國防部基於業務機密無從提供，故不知研
究加給、技術津貼是否合於免稅條件，再審原告自不得依上開函件，主張應受信賴保
護。（四）稅捐稽徵機關未於中科院成立時或有人檢舉時，立即查明該院非軍職人員
之品位加給、技術津貼得否免稅，其領取者有否申報納稅，僅係稅捐機關有無失職問
題，尚難據此認定稅捐稽徵機關同意系爭所得為免稅所得，應非修正前訴願法第二條
所謂不作為行政處分，再審原告執此主張信賴保護，並非有據。（六）行政院、財政
部就中科院非軍職人員所領品位加給及技術津貼等函釋，均係對該類所得是否合於所
得稅法第四條第八款免稅條件為解釋，亦即對條文文義為闡明，性質上為解釋函，應
自法規生效之日起有其適用，且上開函釋並非就稅法未規定事項另作補充規定。稅法
對何種所得應課稅，何種所得可免稅，既已有規定，再審被告自無待財政部就特定人
之特定所得再為函釋，始得課徵。是以再審被告所為補稅處分，尚無違反稅捐稽徵法
第一條之一規定或依法課稅原則。（七）監察院非主管稅捐事務機關，其對稅法規定
所為見解，並無拘束本院效力。縱加以斟酌監察院前述函之調查意見，亦不足為再審
原告有利之判決。綜上所述，再審原告主張各節均無可採，再審被告依前開規定補徵
再審原告漏繳稅款，一再訴願決定，遞予維持，俱無違誤。原判決因而駁回再審原告
前訴訟程序之訴，無適用法規顯有錯誤，或發見未經斟酌之重要證據之情形，本件再
審之訴，顯無再審理由，應予駁回。又本件事證已臻明晰，無行言詞辯論之必要，中
科院亦非本件訴訟標的須合一確定者或因本件撤銷訴訟之結果，其權利或法律上之利
益，將受損害者，自無庸命其參加，併此指明。
據上論結，本件再審之訴為無理由，爰依行政訴訟法施行法第二條、行政訴訟法第二
百七十八條第二項、第九十八條第三項前段，判決如主文。
中　　華　　民　　國　　九十一　　　年　　　七　　　　月　　　十九　　　日
                    最 高 行 政 法 院  第 一 庭
                                審 判 長 法  官　　　黃　綠　星
                                         法  官      鄭　淑　貞
                                         法  官　　　蔡　進　田
                                         法  官　　　黃　璽　君
                                         法  官　　　廖　宏　明
右  正  本  證  明  與  原  本  無  異
　　　　　　　　　　　　　　　　　　　　 法院書記官　彭  秀  玲
中　　華　　民　　國　　九十一　　　年　　　七　　　　月　　　十九　　　日
